---
title: "EDA"
format: html
---

Pobranie danych

```{r}
dane <- read.csv("data/cs-training.csv")
```

# Poznanie danych

## Dane statystyczne

```{r}
dim(dane)

str(dane)
```

```{r}
head(dane)
```

```{r}
summary(dane)
```

```{r}
colSums(is.na(dane))
```

## Jednowymiarowa analiza

```{r}
library(ggplot2)

colnames(dane)

for (kolumna in colnames(dane)) {
  if (is.numeric(dane[[kolumna]])) {
    plot <- ggplot(dane, aes(x = .data[[kolumna]])) +
      geom_histogram(fill = "steelblue", color = "black", linewidth = 0.3, alpha = 0.8) +
      theme_minimal()
    print(plot)
  }
}
```

Wnioski: - Dane odstające dla wielu kolumn - Niezbilanoswanie danych

--- tutaj trzeba usunąć outliery do dalszej analizy ---

# Analiza

## Przygotowanie danych

```{r}
dane$X <- NULL

dane <- subset(dane, age >= 18)

dane$MonthlyIncome[is.na(dane$MonthlyIncome)] <- median(dane$MonthlyIncome, na.rm = TRUE)
dane$NumberOfDependents[is.na(dane$NumberOfDependents)] <- median(dane$NumberOfDependents, na.rm = TRUE)

df_cleaned <- as.data.frame(lapply(dane, function(x) {
  if(is.numeric(x)) {
    limit <- quantile(x, 0.99, na.rm = TRUE)
    x[x > limit] <- limit
  }
  return(x)
}))

saveRDS(df_cleaned, "data/cs-cleaned.rds")
dane <- readRDS("data/cs-cleaned.rds")

```

## Analiza wielowymiarowa

```{r}
for (kolumna in colnames(dane)) {
  if (is.numeric(dane[[kolumna]]) && kolumna != "SeriousDlqin2yrs") {
    
    p <- ggplot(dane, aes(x = .data[[kolumna]], fill = as.factor(SeriousDlqin2yrs))) +
      # after_stat(density) sprawia, że wykres jest znormalizowany
      geom_histogram(aes(y = after_stat(density)), 
                     bins = 50, 
                     alpha = 0.5,           # Przezroczystość, żeby widzieć obie grupy
                     position = "identity") + # Nakładanie na siebie
      theme_minimal() +
      labs(title = paste("Znormalizowany rozkład:", kolumna),
           x = kolumna,
           y = "Gęstość (Prawdopodobieństwo)",
           fill = "SeriousDlqin2yrs")
    
    print(p)
  }
}
```

```{r}
for (kolumna in colnames(dane)) {
  if (is.numeric(dane[[kolumna]]) && kolumna != "SeriousDlqin2yrs") {
    plot <- ggplot(dane, aes(x = as.factor(SeriousDlqin2yrs), y = .data[[kolumna]])) +
      geom_boxplot(fill = "steelblue") +
      theme_minimal() +
      labs(title = paste("Rozkład:", kolumna), y = "Wartość", x = "SeriousDlqin2yrs")
    
    print(plot)
  }
}
```

## Korelacja

```{r}
library(corrplot)

# Obliczenie macierzy
macierz_kor <- cor(df, use = "complete.obs")

# Skrócenie nazw w macierzy (opcjonalnie, ale bardzo pomaga)
# Możesz użyć skrótów lub po prostu numerów kolumn
#colnames(macierz_kor) <- paste0("V", 1:ncol(macierz_kor))
#rownames(macierz_kor) <- paste0("V", 1:ncol(macierz_kor))

# Wizualizacja z poprawionymi parametrami
corrplot(macierz_kor, 
         method = "color", 
         type = "lower",
         tl.cex = 0.7,
         tl.srt = 20,
         tl.col = "black",
         addCoef.col = "black",
         number.cex = 0.5) # Zmniejszenie czcionki liczb wewnątrz macierzy
```

# Proces tworzenia modelu

Podział na zbiór treningowy i testowy

```{r}
set.seed(42)
indeksy <- sample(1:nrow(dane), 0.8 * nrow(dane))
train_data <- dane[indeksy, ]
test_data <- dane[-indeksy, ]
```

## Oversampling SMOTE

```{r}
if (!require(smotefamily)) install.packages("smotefamily")
library(smotefamily)

features_train <- train_data[, -which(names(train_data) == "SeriousDlqin2yrs")]
target_train <- train_data$SeriousDlqin2yrs

features_train_scaled <- scale(features_train)
train_center <- attr(features_train_scaled, "scaled:center")
train_scale <- attr(features_train_scaled, "scaled:scale")

smote_result <- SMOTE(as.data.frame(features_train_scaled), target_train, K = 5, dup_size = 0)
train_smote <- smote_result$data

colnames(train_smote)[ncol(train_smote)] <- "SeriousDlqin2yrs"
train_smote$SeriousDlqin2yrs <- as.numeric(train_smote$SeriousDlqin2yrs)
```

## Model XGBoost

```{r}
if (!require(xgboost)) install.packages("xgboost")
library(xgboost)

features_test_scaled <- scale(test_data[, -which(names(test_data) == "SeriousDlqin2yrs")], 
                              center = train_center, 
                              scale = train_scale)

dtrain <- xgb.DMatrix(
  data = as.matrix(train_smote[, -which(names(train_smote) == "SeriousDlqin2yrs")]),
  label = train_smote$SeriousDlqin2yrs
)

dtest <- xgb.DMatrix(
  data = as.matrix(features_test_scaled),
  label = test_data$SeriousDlqin2yrs
)

params <- list(
  objective = "binary:logistic",
  eval_metric = "auc",
  max_depth = 6,
  eta = 0.1
)

xgb_model <- xgb.train(
  params = params,
  data = dtrain,
  nrounds = 100,
  watchlist = list(train = dtrain, test = dtest),
  print_every_n = 10
)

xgb.save(xgb_model, "model_credit_scoring.model")
saveRDS(list(center = train_center, scale = train_scale), "scaling_params.rds")
```
